【裁判字號】    87,保險,67
【裁判日期】    890316
【裁判案由】    給付保險金
【裁判全文】
臺灣臺北地方法院民事判決  八十七年度保險字第六十七號
    原      告  乙○○
                送達代收處
    被      告  新光人壽保險股份有限公司
    法定代理人  甲○○
    訴訟代理人  丙○○
右當事人間給付保險金事件，本院判決如左：
    主    文
被告應給付原告新臺幣壹佰萬元。
訴訟費用由被告負擔。
本判決於原告以新臺幣拾肆萬元為被告供擔保後，得假執行。
    事    實
甲、原告方面：
  壹、聲明：如主文第一項所示，及為以供擔保為條件之假執行宣告。
  貳、陳述：
    一、原告於民國八十五年五月八日經保險業務員之介紹，向被告投保「新光意外
        險」，保額新臺幣（下同）壹仟萬元，保單號碼：0000000號。其後
        ，於八十五年十二月一日晚上，原告在家用畢晚餐後（約八點左右），下廚
        房幫妻子剁一支未經解凍之冷凍豬腳，當時原告左手握住豬腳（左拇指按在
        豬腳的上面，四手指背朝豬腳下方），右手持刀猛剁，由於原告性急又無持
        刀經驗，在剁第三刀時，右手掌背向上撞及吊櫃下方邊緣，致使刀口偏離目
        標而不慎將左手大拇指指骨剁斷，又因當時用刀過猛，在亂刀之下刀反彈往
        下又剁斷指掌關節，致血流滿地，經送財團法人羅許基金會羅東博愛醫院（
        下簡稱羅東博愛醫院）整形外科作顯微重接手術（住院二十三天），出院後
        在復健醫師指導下作半年之久之指能運動復健，惟迄今原告之左手拇指機能
        仍完全喪失原有功能，此有診斷證明書可證。原告嗣持殘廢診斷書及相關資
        料向被告提出理賠申請，請求被告給付保險金，竟遭被告拒絕。惟查依系爭
        保險契約條款第二條、第五條、殘廢保險金給付表第六級第二十七項之條文
        說明及註六第一、二項、註十二等，原告得向被告請求給付第六級殘廢保險
        金為保額之百分之十，即一百萬元，為此提起本訴。
    二、被告抗辯依原告檢具博愛醫院開具﹁殘廢診斷書﹂所顯示原告左手拇指所受
        之傷害二處，依經驗法則一般人於左手拇指砍斷後，必疼痛難耐，其右手必
        然丟棄刀具而握住左手傷處，焉有繼續握刀及舉刀之可能？此外又何有反彈
        之理？原告事故發生當晚係在家剁未經解凍的豬腳，該等豬腳已凍結呈堅硬
        狀態，原告性急在猛剁至第三刀時，右手向上揮刀，手掌背不慎擦撞吊廚的
        下方邊沿，致刀口偏離目標，而剁斷指骨後，由於原告在砍剁時用力過猛，
        在亂刀之下刀反彈朝下又剁斷了拇指掌指關節，經博愛醫院診治並做顯微重
        接手術，住院天。原告就上述砍剁豬腳反彈情事，乃因積於人體手部充斥神
        經，揮刀誤傷手部其疼痛非常人所能忍受的，苟非再受一次疼痛之理，觀此
        亦可知原告所受到之傷害事故，係出於意外甚明。
    三、被告抗辯既然係於次日食用，原告為何急於前一晚餐後立刻下廚剁一只未經
        解凍的豬腳？縱如原告所稱係無經驗造成傷害，惟竟明知親手拾取之冰凍豬
        腳堅硬如石，卻不待其解凍而逕予橫加剁砍亦與一般經驗法則不符，顯見原
        告所稱事故經過不合理，原告就有利於已之事項並未善於舉證之責任云云。
        惟查
      １原告於何時剁用豬腳係屬於原告依家庭之需要而為之，此一剁豬腳之時間於
        任何時候均可為之，然原告之所以在餐後砍剁豬腳，仍因豬腳本體堅硬，欲
        將之煮熟備隔日食用，之前必須剁斷再經熱鍋燉煮肉質爛了之後才可食用。
        被告以原告飯後砍剁豬腳，而謂有違常理經驗法則云云。自屬無稽。
    四、被告抗辯謂原告事故發生過程不合常理，原告就有利於己之事項，並未負舉
        證之責任云云。惟查：
      １當事人主張有利於己之事實者，就其事實有舉證之責任，民事訴訟法第二七
        七條定有明文。又﹁原告對於自己主張之事實已盡證明之責後，被告對其主
        張，如抗辯其不實並提出反對之主張者，則被告對反對之主張，亦應負證明
        之責，此為舉證責任分擔之原則。﹂最高法院十八年上字第二八五五號著有
        判例；再﹁各當事人就其所主張有利於己之事實，均應負舉證之責任，故一
        方已有適當之證明者，相對人欲否認其主張，即不得不更舉反證。﹂最高法
        院十九年上字第二三四五號另著有判例，合先敘明。
      ２查原告起訴係依兩造所簽訂之保險契約請求，而依兩造所訂之新光企業管理
        者人身意外保險第二條明定：﹁被保險人於本契約有效期間內，因遭遇外來
        突發的意外傷害事故，並以此意外傷害事故為直接且單獨原因，致其身體蒙
        受傷害，因而殘廢或死亡時，依照本附約約定，給付保險金。﹂故依此一條
        款之約定，原告只須就事故係因遭遇外來突發的原因提出證明即可。所謂﹁
        外來﹂係限定於引起傷害之原因出自外來而非內在，其目的在於排除內發病
        症所致之結果，而所謂﹁突發﹂係指出於急劇，並非經年累月積壓所形成的
        ，查原告起訴請求被告給付保險金，業據提出博愛醫院診斷證明書為證，依
        該診斷證明書上之記載，原告係﹁左大拇指截肢傷﹂八十五年十二月一日住
        院，同日施行顯微重接手術，於八十五年十二月廿三日出院，今拇指指關節
        及指掌關節僵直，機能永久完全喪失。則依此一診斷書所記載，原告左大拇
        指截肢傷殘，其傷害原因關係出自外來，而非內在病診所致且此一傷害係出
        於急劇，並非經年累月形成，故依原告提出之診斷證明已足證明原告受到意
        外傷害之事實，原告已依民事訴訟法第二七七條之規定負舉證之責任。如被
        告認有拒絕理賠之事由，自應由被告就拒賠之事由負舉證之責任。故被告抗
        辯原告未能舉證證明所受之傷害係出於外來突發之意外事故，自非可採。
    五、被告抗辯主張本件保險契約違反保險法第三十六條規定依同法第三十七條保
        險契約規定，契約無效云云。惟查：
      １按﹁要保人故意不為前條之通知或意圖不當得利而為複保險者，其契約無效
        。﹂保險法第卅七條固有明文，該條文規定係列於保險法第一章第五節複保
        險之中惟按複保險者，係指要保人對同一保險利益，同一保險事故與數保險
        人分別訂立數個保險之契約行為而言，保險法第卅五條定有明文。惟依學者
        之見解，認保險法第卅五條規定之複保險，係出於財產保險之場合始有其適
        用，此由保險法第卅八條規定：﹁善意之複保險，其保險金額之總額超過保
        險標的之價值者，除各約定外，各保險人對於保險標的之全部價值僅就其所
        保之金額負比例分擔之責，但賠償總額不得超過保險標的價值。﹂參照甚明
        。蓋人身之價值係屬無價，並無損害填補之問題，而保險法第卅八條規定複
        保險﹁其保險金額之總額超過保險標的之價值﹂，係指有一定價值可供審酌
        之財產保險而言，此一規定亦與財產保險採損害填補原則相符，故複保險雖
        列於保險法之總章節，惟此為立法體例之誤，自難僅因複保險之體例誤列於
        保險法總則章節，即謂複保險於人身保險之場合亦有其適用，本案為人身保
        險，並無保險法第卅七條規定之適用。︹故原告舉證最高法院對保險法第五
        節﹁複保險﹂的定義已明確採取否定之說：最高法院認為複保險規定僅適用
        對財產之保險，蓋財產之保險系採﹁損害填補﹂原則，且保險法第卅八條明
        文規定，善意之投保及賠償之金額不得超過保險的價值，而人的生命、身體
        依通說認為係屬無價，故複保險之規定不適用於人身保險。︵最高法院八十
        四年台上字第七二三號判決︶︺。被告抗辯謂本件有複保險之適用云云，並
        非可採。
      ２次查人身保險並無複保險之適用，已如前敘，且於本件情形被告抗辯原告八
        十五年五月八日向被告公司投保人身意外險壹仟萬元，之前曾向其他保險同
        業投保保額壹仟玖佰伍拾萬之人身壽險及平安險。然原告亦未告知聲明，且
        有故意隱匿事實，致使被告公司陷於核估危險錯誤之危機云云。惟查人壽保
        險在保險法規尚未有明文規定人身保險投保之限額，但依據被告新光人壽保
        險公司業務代表所提示給原告一份新光長青終身壽險資料顯示︵前呈書狀附
        件已將上項左證資料提供庭上參考。︶內容甚明，其內容特別註明，凡年十
        四歲以上至六十五歲身體健康者均可投保，但繳費期限不超過八○歲者，皆
        可向被告公司投保參仟萬以上並可附加貳仟萬以上之人身高額意外保險。也
        因此本案便無所謂超額保額以及複保險第卅五、卅七條之適用，故本案原告
        投保高額保險與被告公司所提示之各項投保資料顯示，原告投保保額並未超
        出被告公司所定之人身投保金額之上限，可證本案被告卻有嚴重違反契約誠
        信原則。
    六、次按行使債權，履行債務，應依誠實及信用方法，民法第一四八條第二項定
        有明文。查關於投保人之投保資料，各保險公司與同業及台北市壽險公會均
        可查知，本件保險被告於原告請求給付保險金後即查知原告之其他投保資料
        ，且依現時電腦科技之發達，資料之流通查詢至為容易，顯見保險公司於接
        受投保之時，對於被保險人之其餘投保資料亦極易取得，亦見被告於承保之
        前，對於風險之評估中關於原告是否有其他保險乙節，並非無資料可供取得
        作為評估之依據，乃本件被告對於極易取得之原告投保資料卻怠於去注意取
        得，及至原告請求理賠時，方去取得原告之其餘投保資料，而以原告在其他
        公司另有投保之複保險情事拒絕理賠，查被告於爭取公司業績以增加保費之
        收入時，均怠於注意被保險之其餘投保狀況，而於應支付保險金使公司負擔
        增加時，卻積極注意被保險人之其餘投保狀況，並據此作為拒絕理賠之理由
        。依上開投保及理賠過程觀之，被告僅汲汲於公司利益之考量，對於先前應
        能注意，且可得注意之風險評估，卻故意怠為不注意，及至風險發生後，才
        積極注意以作為拒絕理賠之理由，則被告所為實有違誠信原則至明。
    七、另依保險法第六十二條第二款規定：﹁當事人之一方，對於依通常注意為他
        方所應知或無法諉為不知者，不負通知之義務。﹂查被告只須向保險同業或
        台北市壽險公會查詢，即可得知原告所投保之其他資料，而此方式應為被告
        所知悉及可得採用，被告既依通常之注意即可知悉，乃被告竟不為，依保險
        法第六十二條第二款規定，亦應認原告不負通知之義務。故本件自不發生保
        險法第卅七條所謂﹁故意不為通知﹂之情事。
    八、末查被告抗辯原告所受傷情形不符合殘廢保險之請求而拒賠云云。惟查原告
        之拇指因意外傷害事故致發生缺失，其後雖經顯微手術縫合，惟原告之拇指
        機能於手術後仍永久完全喪失，依保險契約附表註六２約定：﹁若經拇指手
        術後機能仍完全喪失者，視為缺失。﹂復依保險契約附表第六級廿七、廿八
        項之約定，一手拇指缺失者可得請求保額百分之十的給付。故原告之拇指確
        有缺失之情事，原告所受傷害自符合於殘廢保險金請求之標準，被告此一抗
        辯亦無理由。︵查原告所投保之國華人壽平安險、富邦人壽險及勞工保險、
        已全獲以上單位理賠無誤。︶
  、證據：提出：財團法人羅許基金會羅東博愛醫院診斷證明書（八十六年六月六
      日、八月七日）、被告之核定通知書一張、新光企業管理者人身意外保險要保
      書、新光人壽長青終身壽險契約條款；原告服務之「巴拉丁國際貿易有限公司
      」變更登記事項卡；原告全家之戶籍謄本、報稅及投保資料等件為證。
乙、被告方面：
  壹、聲明：
    一、原告之訴及其假執行之聲請均駁回。
    二、訴訟費用由原告負擔。
  貳、陳述：
    一、原告所述，顯違常理：
    （一）原告自承係無持刀經驗之人，故應係非習於替其妻做家事之人，則為何急
          於用畢晚餐後，而離其第二天用餐時間尚久之時刻，幫其妻操刀剁斷未經
          解凍之豬腳，而其所稱其指掌關節係在用力過猛，在亂刀之下，遭反彈之
          刀所剁斷，惟與一般常理反彈力量通常小於第一次用刀力量，其所稱因反
          彈力量將指掌關節剁斷，顯有違常理。
    （二）再經參酌原告所云其剁切豬腳之時機，係在當日晚餐甫用畢，距隔日午餐
          尚久之八十五年十二月一日晚上八時許，斯時尚無急於剁切豬腳之情形，
          且原告平日又無代其妻從事家務之習慣，則其一人獨自在廚房內急於剁切
          尚未解凍之堅硬豬腳，亦與常情有悖。
    二、原告所提出之診斷書係依據原告之陳述所製作，並不足以證明原告所受傷害
        係因外來突發意外傷害事故所致之事實。而兩造所訂之新光企業管理者人身
        意外保險契約第二條係約定：「被保險人於本契約有效期間內，因遭遇遇外
        來突發的意外傷害事故，並以此意外傷害事故為直接且單獨之原因，致其身
        體蒙受傷害或因而殘廢或死亡時，依照本契約的約定給付保險金」，故原告
        應就此項因外來突發意外傷害事故致生殘廢之原因事實負舉證責任，在此之
        前，被告並無須就其抗辯事項負舉證責任（最高法院四十三年台上字第三七
        七號判例參照）。
    三、本件原告果若於七十三年間發生車禍事故致為保障家人生活而保險，則應於
        當時即為投保，惟查原告既未於當時即向各保險公司投保，且亦未在其於八
        十三年間任職國華人壽保險股份有限公司投保，何以遲至八十四年間始向富
        邦人壽保險股份有限公司投保二百五十萬元之壽險及附加傷害險二百五十萬
        元，於八十五年五月三日再向國華人壽保險股份有限公司投保意外險五百萬
        元、八十五年五月七日向興農人壽保險股份有限公司投保意外險一千萬元、
        八十五年五月八日向被告公司投保一千萬元、八十五年五月十日向國泰人壽
        保險股份有限公司投保一千萬元平安保險，在短短八天內投保三千五百萬元
        ，其投保動機，尤為可疑。
    四、惟查原告所提出之羅東博愛醫院所出具之診斷書，僅能據為證明原告受有左
        手大姆指及指掌關節剁斷傷害，尚難據為證明原告所受之傷害係出於外來突
        發之意外事故所引致。
      １、而原告自述之受傷經過係原告左手握住豬腳（左姆指按在豬腳的上方，四
          手指頭背朝豬腳下方），右手持刀猛剁，在將剁第三刀時，右手掌背向上
          碰到壁廚下方邊沿，致使刀口偏離目標而不慎將左手大姆指指骨剁斷，復
          因當時用力過猛，在亂刀之下，刀反彈往下又剁斷指掌關節一節云云，顯
          係不可能。
      ２、依其主治醫師馮維新之判斷（原告之）傷口為近左姆指掌指關節相鄰處之
          兩處砍斷傷，僅虎口側少許皮膚相連，推敲其刀傷之角度及姿勢，應是姆
          指在上，虎口在下，九十度垂直姆指砍下（參證一﹕台灣高等法院八十七
          年保險上字二十八號判決），亦顯與一般剁切食物方式不同。
      ３、且通常縱有第一次之剁切失誤，惟第二次反彈之力道應不致強到能剁斷指
          掌關節，足見原告所云其所受之傷害係遭外來突發之意外事故所引致，頗
          值疑竇。
    五、綜上所述，原告所為其所受之傷害係因剁豬腳不慎所引致之主張，顯與經驗
        法則及論理法則有違，尚難遽認被上訴人所受之傷害確係因外來突發之意外
        傷害。而兩造所訂之新光企業管理者人身意外保險契約第二條係約定：「被
        保險人於本契約有效期間內，因遭遇遇外來突發的意外傷害事故，並以此意
        外傷害事故為直接且單獨之原因，致其身體蒙受傷害或因而殘廢或死亡時，
        依照本契約的約定給付保險金」，則原告自應就其所發生之傷害事故係屬外
        來突發之意外傷害事故負舉證責任，惟原告始終不能舉證以資證明。從而原
        告本於系爭保險契約，請求被告給付系爭保險金，自屬無理。懇請鈞院賜准
        判決如答辯之聲明，以維權益。
    理    由
壹、兩造爭執之要旨：
  一、原告起訴主張其於八十五年五月八日經保險業務員之介紹，向被告投保「新光
      意外險」，保額壹仟萬元，保單號碼：0000000號。嗣於八十五年十二
      月一日晚上，原告在家用畢晚餐後（約八點左右），下廚房幫妻子剁一支未經
      解凍之冷凍豬腳，當時原告左手握住豬腳，右手持刀猛剁，由於原告性急又無
      持刀經驗，在剁第三刀時，右手掌背向上撞及吊櫃下方邊緣，致使刀口偏離目
      標而不慎將左手大拇指指骨剁斷，又因當時用刀過猛，在亂刀之下刀反彈往下
      又剁斷指掌關節，致血流滿地，經送羅東博愛醫院整形外科作顯微重接手術後
      出院，後在復健醫師指導下作半年之久之指能運動復健，惟迄今原告之左手拇
      指機能仍完全喪失原有功能，依系爭保險契約條款第二條、第五條、殘廢保險
      金給付表第六級第二十七項之條文說明及註六第一、二項、註十二等，原告得
      向被告請求給付第六級殘廢保險金為保額之百分之十即一百萬元，為此提起本
      訴。
  二、被告雖自認原告向其投保平安保險，並已繳納保險費等事實，惟辯稱：原告所
      提出之羅東博愛醫院所出具之診斷書，僅能據為證明原告受有左手大姆指及指
      掌關節剁斷傷害，尚難據為證明原告所受之傷害係出於外來突發之意外事故所
      引致。又被告至八十四年間始向富邦人壽保險股份有限公司投保二百五十萬元
      之壽險及附加傷害險二百五十萬元，於八十五年五月三日再向國華人壽保險股
      份有限公司投保意外險五百萬元、八十五年五月七日向興農人壽保險股份有限
      公司投保意外險一千萬元、八十五年五月八日向被告公司投保一千萬元、八十
      五年五月十日向國泰人壽保險股份有限公司投保一千萬元平安保險，在短短八
      天內投保三千五百萬元，其投保動機，尤為可疑。原告所為其所受之傷害係因
      剁豬腳不慎所引致之主張，顯與經驗法則及論理法則有違，尚難遽認被上訴人
      所受之傷害確係因外來突發之意外傷害。而兩造所訂之新光企業管理者人身意
      外保險契約第二條係約定：「被保險人於本契約有效期間內，因遭遇遇外來突
      發的意外傷害事故，並以此意外傷害事故為直接且單獨之原因，致其身體蒙受
      傷害或因而殘廢或死亡時，依照本契約的約定給付保險金」，則原告自應就其
      所發生之傷害事故係屬外來突發之意外傷害事故負舉證責任，惟原告始終不能
      舉證以資證明。從而原告本於系爭保險契約，請求被告給付系爭保險金，自屬
      無理。
貳、得心證之理由：
  一、本件原告主張其於八十五年五月八日向被告投保新光意外保險，業已繳交保險
      費，保險金額一千萬元等事實，業據提出新光人壽保險保險單、保險契約條款
      為證，並經被告自認屬實，應堪信為真正。又原告主張其於八十五年十二月一
      日晚間在家中持菜刀剁砍冰凍豬腳，因原告性急又無持刀經驗，在剁第三刀時
      ，右手掌背向上撞及吊櫃下方邊緣，致使刀口偏離目標而不慎將左手大拇指指
      骨剁斷，當時用刀過猛，在亂刀之下刀反彈往下又剁斷指掌關節，經至羅東博
      愛醫院施作顯微重接手術，迄今原告之左手拇指機能仍完全喪失原有功能等情
      ，並提出羅東博愛醫院診斷證明書為憑；被告則辯稱：原告對於保險事故之發
      生前後反覆，疑似為自殘行為；且原告於投保本件保險契約時，業已向富邦人
      壽等多家保險公司投保，在短短八天內投保三千五百萬元，其投保動機，尤為
      可疑。另原告之左手拇指回復情形良好，不符合理賠要件云云。從而，本件爭
      執所應審究者，厥為原告左手拇指之傷害結果，是否本件系爭保險契約中被告
      應負保險責任之事故？抑為被告不負保險責任之除外事故？
  二、經查原告於八十五年十二月一日晚飯後，於廚房內左手緊握結冰之豬腳，右手
      持菜刀欲剁砍豬腳，當右手舉刀時撞及吊櫃之下方邊緣，因而下刀時歪偏致砍
      及左手之拇指，因疼痛難當，右手力道很大竟又砍下一刀，隨後即呼喊當時身
      在客廳之配偶林淑玉，嗣原告即前往羅東博愛醫院就醫等情，業據原告陳述綦
      詳，堪認原告係於料理家務時用刀不慎而傷及左手拇指。又原告於該日晚間十
      時五分至羅東博愛醫院急診就醫，因左手拇指近掌指關節處利刃截斷傷兩處，
      僅留虎口側表皮處０‧三公分相連，當晚為顯微手術斷指重接，及骨釘內固定
      迄今，拇指指間關節屈曲及伸展均為五度（僵直），掌指間關節均為十度（僵
      直），判定為機能永久喪失一節，此有羅東博愛醫院八十六年六月六日蘭醫診
      字第一八三四號診斷證明書附卷可稽，並經本院前於八十七年保險字第六十三
      號函詢羅東博愛醫院據覆明確，亦有該醫院八十七年十二月二十一日羅博醫字
      第一七三二號函附該卷足憑，是原告之左手拇指機能永久喪失，足堪認定。被
      告雖以：原告對於造成兩處刀傷之原因，前後陳述反覆一，難以置信，蓋一般
      人於左手拇指遭砍斷後，必然疼痛難當，右手勢必棄刀緊握左手受傷之處，再
      無握刀及舉刀之可能；且原告於菜刀揮下時僅可能嵌入食物或砧板而已，焉有
      反彈之理；況事後原告所持之家用菜刀不翼而飛遍尋不著，亦與常理有違云云
      。惟衡諸一般人受有手指關節遭砍傷之鉅痛中，往往心慌意亂，對於事發當時
      之狀況無法正確詳盡之描述，尚屬人情之常。另因原告持刀欲剁砍者為冷凍之
      豬腳，依一般人持刀砍硬物之經驗可知，該時右手並定蓄積相當之下手力道，
      復參酌被告提供之現場照片，流理台至上方壁櫥之邊緣僅有五十公分距離，故
      當右手舉刀時確有容易撞及壁櫃之情，故原告所述其撞及壁櫥因而砍下方向歪
      偏而砍及左手拇指云云，尚符合常理。再原告陳及其砍傷一刀後，因疼痛故刀
      反彈之下竟又砍一刀等語，經查人於砍傷手指疼痛情事中，是否得以理智作出
      正確動作，應視個人情緒指數、當時情況而定，斟酌原告當時手握結冰之豬腳
      ，因溫差極大而發生沾黏情事，致左手無法拔除豬腳，於疼痛、慌亂情況中，
      原告原欲丟離菜刀，竟反應錯誤仍將刀砍下另一刀，此種情況之發生仍有可能
      。被告就原告所受拇指二處刀傷疑係原告「自殘」所致，即原告之故意行為所
      致此點，並未舉出任何證據以明，況原告若欲自殘以詐領保險金者，砍其左手
      拇指一處即可，焉有砍傷二刀、而未增加得領保險金額實益之理。被告僅以原
      告陳述之過程前後不一，菜刀事後曾遍尋不著等情，遽以論斷係原告自殘所致
      ，尚屬臆測之詞，故被告以本件係原告故意傷害自己之自殘行為而拒絕給付保
      險金之辯稱，委無足採。
  三、再依兩造間所簽訂之保險契約請求，而依兩造所訂之新光企業管理者人身意外
      保險第二條明定：﹁被保險人於本契約有效期間內，因遭遇外來突發的意外傷
      害事故，並以此意外傷害事故為直接且單獨原因，致其身體蒙受傷害，因而殘
      廢或死亡時，依照本附約約定，給付保險金」。是依約應認本件被告應負保險
      責任之保險範圍為：被保險人於契約有效期間內，「因遭遇外來突發的意外傷
      害事故，並以此意外傷害事故為直接且單獨原因」，致其身體蒙受傷害或因而
      殘廢或死亡，按所謂「遭遇外來突發之意外傷害事故」，依通說應係指出自外
      來，非被保險人內在自身病病所引發，亦非被保險人所得預期發生之事故，至
      於被保險人自身之過失行為所致之事故，是否屬於被保險人應負責之保險範圍
      內，即應合併觀察系爭保險契約條款第九條有關被告不負給付保險金之「除外
      責任原因」、第十條有關被告不負保險責任之「除外責任期間」之約定，作體
      系解釋始足觀知保險範圍之真正範疇，其中第九條約定：「被保險人直接因下
      列事由致成死亡、殘廢或傷害時，本公司不負給付保險的責任。1.細菌傳染病
      ，但因意外傷害所引起的化膿性傳染病不在此限。2.要保人、被保人、受益人
      的故意行為。3.被保險人之故意自殺（包括自殺未遂）。4.被保險人之犯罪行
      為。5.被保險人心神喪失所致事故。6.被保險人因麻醉、酗酒所致事故。7.被
      保險人流產或分娩，但因遭遇意外傷害事故所致者不在此限。8.戰爭（不論宣
      戰與否）、內亂及其他類似的武裝變亂，但契約另有約定者不在此限。9.因藥
      物過敏或其他醫療所致者。10.因原子或核子能裝置所引起的爆炸、灼熱、幅射
      或污染」，是保險人應負責之保險範圍業已排除被保險人自身疾病（包括流產
      及分娩）、故意行為、犯罪行為、心神喪失、麻醉及酗酒、戰爭、原子及核子
      能裝置引發之事故；另第十條則約定：「被保險人從事左列活動期間，致成死
      亡、殘廢或傷害時，除契約另有約定外，本公司不負給付保險金的責任。一、
      被保險人從事潛水、滑水、滑雪、駕駛滑翔機具及跳傘期間。二、被保險人從
      事角力、摔跤、柔道、空手道、跆拳道、馬術、拳擊、特技表演等運動期間。
      三、被保險人從事汽車、機車及自由車等競賽或表演期間」。故自體系解釋之
      觀點而言，本件被告應負保險責任之保險範圍，應係排除上開第十條所列除外
      原因及被保險人自為第十一條所列之危險活動外，其他所有之外在事故均屬之
      。另自保險制度設立之目的性解釋方法觀察：蓋保險制度係在於以小額成本，
      將潛伏在人類生活中之危險，以大數法則予以轉嫁，以謀取最大之保障，而將
      被保險人自身可得預見、控制及不可抗力之危險，以及引發道德危險之故意及
      犯罪行為予以排除外，將其餘被保險人可能發生之危險均列為保險事故，始足
      達到完足保障之宗旨。基於上開思考原則，人類之注意力均有強弱之時，對於
      被保險人注意力轉弱而引發非被保險人預期發生之傷害事故，亦應列屬保險人
      應負保險責任之範圍內，益足發揮保險制度之功能。職故，本件原告自己因過
      失造成之左手拇指關節機能完全喪失之殘廢結果，亦屬「外來突發之意外傷害
      事故」。
  四、又按複保險，除另有約定外，要保人應將他保險人之名稱及保險金額通知各保
      險人，要保人故意不為通知，或意圖不當得利而為複保險者，其契約無效，保
      險法第三十六條、第三十七條固定有明文；惟上開規定之意旨在於：因財產保
      險之目的在於填補損害，有損害始有賠償，被保險人自不得為超額之賠償請求
      ，亦不得以複保險之方式為變相之超額保險，俾保險人於承保前即得就保額是
      否超逾，危險是否集中等事項予以評估，以決定是否承保，故科以要保人以複
      保險通知之義務。反之，人身保險之保險利益係無價的，無法以經濟上利益估
      定其價值，自無所謂「賠償超過損害」之超額賠償之情形，亦無超額賠可言，
      此觀人身保險之保險給付，多採定額給付予以理賠，而非以被保險人實際上經
      濟之損害若干理賠自明，是上開第三十六條、第三十七條雖規定於保險法之總
      則章，適用範圍應僅限於財產保險，而不及於人身保險，最高法院八十六年台
      上字第三二二號判決明揭此旨。本件被告主張原告投保本件保險契約前，業於
      八十四年間始向富邦人壽保險股份有限公司投保二百五十萬元之壽險及附加傷
      害險二百五十萬元，於八十五年五月三日再向國華人壽保險股份有限公司投保
      意外險五百萬元、八十五年五月七日向興農人壽保險股份有限公司投保意外險
      一千萬元、八十五年五月八日向被告公司投保一千萬元、八十五年五月十日向
      國泰人壽保險股份有限公司投保一千萬元平安保險，在短短八天內投保三千五
      百萬元，原告違反複保險之告知義務，故系爭保險契約依保險法第三十七條之
      規定應屬無效之情，惟查原告另行向保險公司投保之保險均屬人身保險之性質
      ，參照前開說明，人身保險之保險利益無法估計，自無所謂超額保險，亦無所
      謂超額賠償可言，應無複保險之適用，原告亦無所謂複保險之告知義務問題。
      是故，被告所指原告就本件保險契約違反告知義務應屬無效云云，自無可採。
  五、再查系爭保險契約條款後附之「殘廢程度與保險金給付表」第六級第二十七項
      規定：「一手拇指或食指缺失，或中指、無名指、小指中有二手指以上缺失者
      」云云，此項前段規定「一手拇指或食指缺失」，係因人類為手部動作中，拇
      指與食指具有相當之重要性，故當一手之拇指或食指其中之一有所缺失，或中
      指、無名指、小指其中有二手指以上有缺失情況時，被告即負有給付保險金百
      分之十之責任。而所謂「缺失」，於其後之註第六項中亦載明：「若經接指手
      術後機能仍永久完全喪失者，視為缺失」；且所謂「機能永久完全喪失」，依
      註第十二項中亦載明：「係指經六個月以後其機能仍完全喪失者」，本件原告
      於八十五年十二月一日事故發生迄至八十七年十一月七日再至羅東博愛醫院複
      診檢查，確定左手拇指機能永久完全喪失，已如前述，顯已逾前開註第十二項
      規定之六個月期間，故足堪認定原告之左手拇指確已缺失明確。
  六、綜上所述，原告因自己過失傷及左手拇指，致發生左手拇指缺失之殘廢結果，
      應認發生被告應負百分之十保險金之保險事故。被告既未舉證證明原告左手拇
      指之截肢傷害係因原告故意之自殘行為所致，即與兩造間之保險契約條款第九
      條第二款所列被告不負給付保險金之除外原因有所未合。從而，原告基於兩造
      間之保險契約條款，請求被告給付保險金一百萬元，為有理由，應予准許。
、本件原告陳明願供擔保，請准宣告假執行，核無不合，爰酌定相當金額准許之。
肆、據上論結：本件原告之訴為有理由，並依民事訴訟法第七十八條、第三百九十條
    第二項，判決如主文。
中      華      民      國    八十九    年      三      月    十六    日
                                            民事第六庭法      官  林政憲
右為正本係照原本作成
如對本判決上訴，須於判決送達後廿日內向本院提出上訴狀
中      華      民      國    八十九    年      三      月     十八     日
~B法院書記官  張漪蕙


司法院資訊處製作；財團法人民間司法改革基金會備份。
